# Diagnóstico de Modelos de Regresión
### Grupo 6 - SAT-GPA




<!-- ```{r}
install.packages(c("lmtest", "car"))
```  -->

```{r setup, message=FALSE, warning=FALSE}
library(lmtest)
library(car)
library(tidyverse)
library(here)
library(lmtest)   # bptest
library(car)      # vif

satgpa <- read_csv(here("data", "satgpa_clean.csv"))

set.seed(2307)
train_indices        <- sample(1:nrow(satgpa), size = 0.8 * nrow(satgpa))
satgpa_train         <- satgpa[train_indices, ]
satgpa_test          <- satgpa[-train_indices, ]
satgpa_train$sex_factor <- as.factor(satgpa_train$sex_factor)
satgpa_test$sex_factor  <- factor(satgpa_test$sex_factor,
                                  levels = levels(satgpa_train$sex_factor))
```

```{r modelos}
# modelo_hs_gpa      <- lm(fy_gpa ~ hs_gpa,                             data = satgpa_train)
# modelo_hs_sats     <- lm(fy_gpa ~ hs_gpa + sat_sum,                   data = satgpa_train)
# modelo_hs_sats_v_m <- lm(fy_gpa ~ hs_gpa + sat_v + sat_m,             data = satgpa_train)
modelo_full        <- lm(fy_gpa ~ hs_gpa + sat_v + sat_m + sex_factor, data = satgpa_train)
modelo_inter       <- lm(fy_gpa ~ hs_gpa * sex_factor + sat_v + sat_m, data = satgpa_train)

modelos_lista <- list(
  # M1_hs_gpa      = modelo_hs_gpa,
  # M2_hs_sats     = modelo_hs_sats,
  # M3_hs_sats_v_m = modelo_hs_sats_v_m,
  M4_full        = modelo_full,
  M5_inter       = modelo_inter
)
```

## Residuos vs Valores Ajustados

Permite verificar **linealidad** (los residuos deben fluctuar aleatoriamente en torno a cero)
y dar una primera señal de **homocedasticidad** (la dispersión debe ser constante a lo largo del eje x).

```{r resid_fitted}
map_dfr(modelos_lista, function(m) {
  data.frame(ajustado = fitted(m), residuo = residuals(m))
}, .id = "modelo") |>
  mutate(modelo = factor(modelo, levels = names(modelos_lista))) |>
  ggplot(aes(x = ajustado, y = residuo)) +
  geom_point(alpha = 0.35, size = 1) +
  geom_hline(yintercept = 0, color = "red", linetype = "dashed") +
  geom_smooth(method = "loess", se = FALSE, color = "steelblue", linewidth = 0.7) +
  facet_wrap(~modelo, scales = "free_x") +
  labs(title = "Residuos vs Valores Ajustados",
       x = "Valores ajustados", y = "Residuos") +
  theme_minimal()
```

## Q-Q Plot — normalidad de errores

Si los puntos siguen la línea diagonal, los residuos provienen de una distribución normal.
Desviaciones en las colas indican colas pesadas o asimetría.

```{r qq}
map_dfr(modelos_lista, function(m) {
  data.frame(residuo = residuals(m))
}, .id = "modelo") |>
  mutate(modelo = factor(modelo, levels = names(modelos_lista))) |>
  ggplot(aes(sample = residuo)) +
  stat_qq(alpha = 0.35, size = 1) +
  stat_qq_line(color = "red", linetype = "dashed") +
  facet_wrap(~modelo) +
  labs(title = "Q-Q Plot de residuos",
       x = "Cuantiles teóricos", y = "Cuantiles muestrales") +
  theme_minimal()
```

## Test de Shapiro-Wilk — normalidad

H₀: los residuos provienen de una distribución normal.
Un p-valor < 0.05 rechaza H₀.

```{r shapiro}
map_dfr(modelos_lista, function(m) {
  sw <- shapiro.test(residuals(m))
  data.frame(W = round(sw$statistic, 4), p_valor = round(sw$p.value, 4))
}, .id = "modelo")
```

## Test de Breusch-Pagan — homocedasticidad

H₀: la varianza del error es constante (homocedasticidad).
Un p-valor < 0.05 evidencia heterocedasticidad.

```{r breusch_pagan}
map_dfr(modelos_lista, function(m) {
  bp <- bptest(m)
  data.frame(BP = round(bp$statistic, 4), p_valor = round(bp$p.value, 4))
}, .id = "modelo")
```

## Factor de Inflación de la Varianza (VIF) — multicolinealidad

VIF > 10 indica colinealidad grave; VIF > 5 es señal de advertencia.
M1 tiene un solo predictor, por lo que no aplica.

```{r vif}
map(modelos_lista[-1], vif)
```

## Leverage y Distancia de Cook — observaciones influyentes

Se aplica sobre M4 y M5 (modelos candidatos finales).

Umbrales utilizados:
- Leverage: $h_{ii} > 2(p+1)/n$
- Cook: $D_i > 4/n$

```{r influyentes}
diag_df <- function(modelo, nombre) {
  n   <- nrow(modelo$model)
  p   <- length(coef(modelo)) - 1
  thr_h <- 2 * (p + 1) / n
  thr_D <- 4 / n

  data.frame(
    obs      = seq_len(n),
    leverage = hatvalues(modelo),
    cooks_d  = cooks.distance(modelo),
    modelo   = nombre,
    thr_h    = thr_h,
    thr_D    = thr_D
  )
}

infl <- bind_rows(
  diag_df(modelo_full,  "M4_full"),
  diag_df(modelo_inter, "M5_inter")
) |>
  mutate(
    alto_lev = leverage > thr_h,
    alto_Di  = cooks_d  > thr_D
  )

# Resumen de observaciones que superan el umbral
infl |>
  group_by(modelo) |>
  summarise(n_alto_leverage = sum(alto_lev),
            n_alto_cooks    = sum(alto_Di))
```

```{r plot_leverage}
umbrales_h <- infl |> distinct(modelo, thr_h)

infl |>
  ggplot(aes(x = obs, y = leverage, color = alto_lev)) +
  geom_point(size = 1.5, alpha = 0.7) +
  geom_hline(data = umbrales_h,
             aes(yintercept = thr_h),
             linetype = "dashed", color = "red") +
  facet_wrap(~modelo) +
  scale_color_manual(values = c("FALSE" = "grey60", "TRUE" = "tomato")) +
  labs(title = "Leverage por observación",
       x = "Observación", y = expression(h[ii]),
       color = "Alto leverage") +
  theme_minimal()
```

```{r plot_cooks}
umbrales_D <- infl |> distinct(modelo, thr_D)

infl |>
  ggplot(aes(x = obs, y = cooks_d, color = alto_Di)) +
  geom_point(size = 1.5, alpha = 0.7) +
  geom_hline(data = umbrales_D,
             aes(yintercept = thr_D),
             linetype = "dashed", color = "red") +
  facet_wrap(~modelo) +
  scale_color_manual(values = c("FALSE" = "grey60", "TRUE" = "tomato")) +
  labs(title = "Distancia de Cook por observación",
       x = "Observación", y = expression(D[i]),
       color = "Influyente") +
  theme_minimal()
```
